---
title: "Taller de Análisis Exploratorio de Datos en R"
subtitle: "Salarios en Ciencia de Datos e Inteligencia Artificial (ds_salaries.csv)"
author: "Leandro Rojas -- ID: 883963"
date: "`r format(Sys.Date(), '%d de %B de %Y')`"
output:
  pdf_document:
    toc: false
    number_sections: true
    latex_engine: pdflatex
fontsize: 11pt
geometry: margin=2cm
---

```{r setup, include=FALSE}
knitr::opts_chunk$set(
  echo = FALSE, warning = FALSE, message = FALSE,
  fig.align = "center", fig.width = 5.6, fig.height = 3.2,
  dev = "cairo_pdf"
)

library(dplyr)
library(ggplot2)
library(knitr)
library(e1071)
library(tidyr)
library(scales)

datos <- read.csv("data/ds_salaries.csv", stringsAsFactors = FALSE)
```

Este trabajo es mi primer acercamiento a un análisis exploratorio de datos
completo. Para desarrollarlo me puse en el papel de una persona que apoya a
una empresa de recursos humanos y que quiere entender un poco mejor cómo se
comportan los salarios en el área de Ciencia de Datos e Inteligencia
Artificial, usando el conjunto de datos `ds_salaries.csv`.

# Actividad 1: Carga, Auditoría y Tipificación Estadística

## Dimensiones, estructura y calidad de los datos

```{r act1-dim}
n_obs  <- nrow(datos)
n_vars <- ncol(datos)
na_por_col <- colSums(is.na(datos))
n_dup <- sum(duplicated(datos))
```

El archivo `ds_salaries.csv` tiene **`r n_obs`** filas (cada fila es un
profesional) y **`r n_vars`** columnas. En la Tabla 1 se muestra el tipo que R
le asignó a cada columna al importarla.

```{r act1-str}
resumen_vars <- data.frame(
  Variable = names(datos),
  Tipo_R   = sapply(datos, class),
  row.names = NULL
)
kable(resumen_vars, col.names = c("Variable", "Tipo en R"),
      caption = "Tabla 1. Variables del dataset y tipo asignado por R")
```

**Interpretación.** Hay columnas numéricas (`work_year`, `salary`,
`salary_in_usd`, `remote_ratio`) y columnas de texto (`experience_level`,
`employment_type`, `job_title`, `salary_currency`, `employee_residence`,
`company_location`, `company_size`). R importa el texto como tipo
`character`, aunque en realidad varias de esas columnas son categorías (por
ejemplo, el nivel de experiencia o el tamaño de la empresa). Es importante
tenerlo claro porque, si más adelante se quiere trabajar con esas columnas
como categorías ordenadas, hay que convertirlas explícitamente a factor.

## Valores ausentes

```{r act1-na}
kable(data.frame(Variable = names(na_por_col), NA_count = as.integer(na_por_col)),
      col.names = c("Variable", "Valores ausentes (NA)"),
      caption = "Tabla 2. Conteo de valores ausentes (NA) por columna")
```

**Interpretación.** Ninguna columna tiene valores vacíos (todas dan 0 en
`NA`). Esto es una buena noticia porque significa que no toca decidir qué
hacer con datos faltantes (por ejemplo, borrarlos o rellenarlos): se puede
trabajar con el archivo completo tal como está.

## Registros duplicados

Con la función `sum(duplicated(datos))` se identificaron **`r n_dup`** filas
que están repetidas exactamente (cerca del `r round(n_dup/n_obs*100,1)`% del
total de filas).

**¿Qué significa esto?** Al principio pensé que tener tantas filas repetidas
era un error del archivo, pero revisando con más calma me di cuenta de que no
tiene que serlo. El dataset no tiene una columna de "ID" para cada persona;
solo guarda características del empleo (año, nivel de experiencia, tipo de
contrato, cargo, salario, moneda, país, modalidad de trabajo, tamaño de
empresa, etc.). Entonces es totalmente posible que dos personas distintas
tengan exactamente el mismo perfil laboral -por ejemplo, dos "Data
Scientist" Senior de tiempo completo en Estados Unidos, con el mismo salario
y el mismo tamaño de empresa- y eso generaría dos filas idénticas sin que
nadie haya cometido un error al digitar los datos. Por esta razón decidí
**no eliminar** los duplicados: si los borro corro el riesgo de perder
información real, sobre todo en los grupos que ya tienen pocos datos (como
`EX`).

## Clasificación de variables

```{r act1-tabla-clasif}
tabla_clasif <- data.frame(
  Variable = c("experience_level", "company_size", "salary_in_usd", "remote_ratio"),
  Tipo = c("Cualitativa", "Cualitativa", "Cuantitativa", "Cuantitativa discreta / Cualitativa ordinal (según el uso)"),
  Escala = c("Ordinal", "Ordinal", "Continua (de razón)", "Discreta / Ordinal"),
  row.names = NULL
)
kable(tabla_clasif, caption = "Tabla 3. Clasificación de variables por tipo y escala de medición")
```

- **`experience_level`**: es una variable **cualitativa ordinal**. Sus
  categorías (EN, MI, SE, EX) tienen un orden claro, de menos a más
  experiencia (Junior, Intermedio, Senior, Ejecutivo), pero no son números:
  no puedo decir que la distancia entre EN y MI es "igual" a la distancia
  entre SE y EX.

- **`company_size`**: también es **cualitativa ordinal**. Las categorías S,
  M y L representan tamaños de empresa que van de menor a mayor (menos de
  50, entre 50 y 250, más de 250 empleados), pero en el archivo aparecen
  como una letra, no como el número exacto de empleados.

- **`salary_in_usd`**: esta sí es una variable **cuantitativa continua**, de
  escala de razón. Es un valor en dólares con el cual se pueden hacer sumas,
  promedios y comparaciones, y tiene un cero que sí significa "sin ingreso".
  Es la variable más importante de este trabajo porque sobre ella se
  calculan casi todos los análisis siguientes.

- **`remote_ratio`**: esta variable se puede leer de dos maneras distintas y
  depende de para qué se vaya a usar:
  - Como **variable cuantitativa discreta**, solo toma los valores 0, 50 y
    100. El problema es que no existen valores intermedios (como 25 o 75),
    así que promediar estos números no dice mucho: un "58% remoto en
    promedio" no describe ninguna modalidad de trabajo real.
  - Como **variable categórica ordinal**, esos mismos tres valores
    representan tres modalidades de trabajo: 0 = presencial, 50 = híbrido,
    100 = remoto total. Bajo esta lectura sí tiene sentido decir cuál
    modalidad es más común, pero no promediarlas.

  En este trabajo decidí tratar `remote_ratio` como **categórica/ordinal**,
  porque lo que me interesa es describir qué modalidad de trabajo es más
  frecuente, no calcular un "porcentaje promedio de remotidad" que en la
  práctica no representa nada concreto.

## ¿Cómo está la calidad de los datos en general?

En resumen, el archivo está bastante completo: no hay valores vacíos, así
que no hubo que hacer ninguna limpieza por ese lado. Sí hay bastantes filas
duplicadas, pero como expliqué antes, decidí conservarlas porque
probablemente representan personas distintas con el mismo perfil laboral, y
no un error al recolectar los datos. Si las hubiera borrado sin pensarlo,
podría haber perdido información válida y afectar más que todo a los grupos
que ya tienen pocos datos, como el de nivel Ejecutivo, lo cual habría hecho
menos confiables los cálculos de la Actividad 3.

\newpage

# Actividad 2: Tablas de Frecuencias y Visualización Cualitativa — Tamaño de Empresa

```{r act2-tabla}
tabla_size <- datos %>%
  count(company_size) %>%
  mutate(
    company_size = factor(company_size, levels = c("S", "M", "L")),
    Frec_relativa = n / sum(n),
    Frec_porcentual = percent(Frec_relativa, accuracy = 0.1)
  ) %>%
  arrange(company_size) %>%
  rename(Categoria = company_size, Frec_absoluta = n)

kable(tabla_size, col.names = c("Categoría", "Frecuencia absoluta", "Frecuencia relativa", "Frecuencia porcentual"),
      caption = "Tabla 4. Distribucion de frecuencias del tamano de empresa (S = Pequena, M = Mediana, L = Grande)")
```

```{r act2-grafico, fig.cap="Figura 1. Distribución de registros por tamaño de empresa"}
ggplot(datos %>% mutate(company_size = factor(company_size, levels = c("S","M","L"))),
       aes(x = company_size, fill = company_size)) +
  geom_bar() +
  geom_text(stat = "count", aes(label = after_stat(count)), vjust = -0.4, size = 3.3) +
  scale_fill_manual(values = c("S" = "#8DA0CB", "M" = "#66C2A5", "L" = "#FC8D62")) +
  labs(x = "Tamaño de la empresa", y = "Número de registros",
       title = "Profesionales de datos por tamaño de empresa") +
  theme_minimal(base_size = 11) +
  theme(legend.position = "none")
```

```{r act2-moda}
moda_size <- tabla_size$Categoria[which.max(tabla_size$Frec_absoluta)]
pct_moda  <- tabla_size$Frec_porcentual[which.max(tabla_size$Frec_absoluta)]
```

**Interpretación.** La categoría **`r as.character(moda_size)` (empresa
mediana)** es la que más se repite, con `r pct_moda` de los registros: esa es
la **moda** de la variable `company_size`. Esto me dice que, en esta muestra,
la mayoría de los profesionales de datos trabajan en empresas medianas (entre
50 y 250 empleados), tal vez porque son empresas de tecnología que ya crecieron
lo suficiente como para tener un equipo de datos, pero que todavía no son una
gran corporación. Las empresas pequeñas (`S`) son las que menos aparecen.
Aquí es importante tener cuidado: esto es lo que se observa **en esta
muestra**, no necesariamente lo que pasa en todo el mercado laboral del
mundo, porque no sabemos qué tan representativo es este conjunto de datos.

\newpage

# Actividad 3: Medidas de Tendencia Central, Dispersión y Forma

## Estadísticos por nivel de experiencia

```{r act3-tabla}
niveles <- c("EN", "MI", "SE", "EX")
etiquetas <- c(EN = "Entry-level (EN)", MI = "Mid-level (MI)", SE = "Senior (SE)", EX = "Executive (EX)")

tabla_exp <- datos %>%
  filter(experience_level %in% niveles) %>%
  group_by(experience_level) %>%
  summarise(
    n = n(),
    Media = mean(salary_in_usd),
    Mediana = median(salary_in_usd),
    Varianza = var(salary_in_usd),
    Desv_Est = sd(salary_in_usd),
    IQR = IQR(salary_in_usd),
    Minimo = min(salary_in_usd),
    Maximo = max(salary_in_usd)
  ) %>%
  mutate(experience_level = factor(experience_level, levels = niveles)) %>%
  arrange(experience_level)

tabla_exp_fmt <- tabla_exp %>%
  mutate(across(c(Media, Mediana, Varianza, Desv_Est, IQR, Minimo, Maximo),
                ~ comma(round(.x, 0))))

kable(tabla_exp_fmt,
      col.names = c("Nivel", "n", "Media", "Mediana", "Varianza", "Desv. Estándar", "IQR", "Mínimo", "Máximo"),
      caption = "Tabla 5. Estadisticos descriptivos del salario en USD por nivel de experiencia")
```

```{r act3-extract}
gpo_mayor_media <- tabla_exp$experience_level[which.max(tabla_exp$Media)]
gpo_mayor_mediana <- tabla_exp$experience_level[which.max(tabla_exp$Mediana)]
gpo_mayor_sd <- tabla_exp$experience_level[which.max(tabla_exp$Desv_Est)]
gpo_menor_sd <- tabla_exp$experience_level[which.min(tabla_exp$Desv_Est)]
```

**Interpretación.** El grupo **`r as.character(gpo_mayor_media)`** es el que
tiene el salario promedio más alto y también la mediana más alta. Tiene
sentido: entre más experiencia y responsabilidad tiene un profesional, más
gana. Se ve además que el promedio y la mediana van subiendo poco a poco
desde `EN` hasta `EX`, sin saltos raros. El grupo
**`r as.character(gpo_mayor_sd)`** es el que tiene la desviación estándar más
alta, es decir, sus salarios son los que más varían entre sí; esto podría
deberse a que dentro de "Ejecutivo" caben perfiles muy distintos (distintas
industrias, países o tamaños de empresa). También noté que en todos los
grupos el promedio es más alto que la mediana, lo que suele ser una señal de
que hay algunos salarios muy altos que "jalan" el promedio hacia arriba sin
mover tanto a la mediana (a esto se le llama asimetría positiva, y se
analiza con más detalle en la siguiente sección). Todo esto son
observaciones sobre los datos, no pruebas de que la experiencia "cause"
directamente un salario más alto; solo puedo decir que ambas cosas están
relacionadas en esta muestra.

## Análisis de asimetría — Nivel Senior (SE)

```{r act3-asimetria}
se_sal <- datos$salary_in_usd[datos$experience_level == "SE"]
media_se   <- mean(se_sal)
mediana_se <- median(se_sal)
skew_se    <- skewness(se_sal, type = 2)
```

Para el nivel Senior obtuve: media = `r comma(round(media_se,0))` USD,
mediana = `r comma(round(mediana_se,0))` USD, y un coeficiente de asimetría
de `r round(skew_se, 3)`.

**Interpretación.** Como la media (`r comma(round(media_se,0))`) es mayor
que la mediana (`r comma(round(mediana_se,0))`), y el coeficiente de
asimetría es positivo, esto quiere decir que la distribución de salarios del
nivel Senior tiene **asimetría positiva** (o "cola a la derecha"). En
palabras simples: la mayoría de los Senior gana un salario más o menos
parecido, pero hay un grupo más pequeño que gana bastante más que el resto, y
esos salarios altos son los que suben el promedio. Como hipótesis (no como
algo que los datos demuestren con certeza), esta diferencia podría deberse a
que dentro de la etiqueta "Senior" hay cargos distintos (por ejemplo, un
"Senior Data Scientist" no es lo mismo que un cargo tipo "Staff" o
"Principal" aunque a veces se cuenten igual), a diferencias de país, o
simplemente a que hay unos pocos salarios muy altos que se comportan como
valores atípicos, algo que se revisa más adelante con el diagrama de cajas.

## Coeficiente de Variación

```{r act3-cv}
tabla_cv <- tabla_exp %>%
  mutate(CV = round(Desv_Est / Media * 100, 2)) %>%
  select(experience_level, Media, Desv_Est, CV)

kable(tabla_cv, col.names = c("Nivel", "Media (USD)", "Desv. Est. (USD)", "CV (%)"),
      caption = "Tabla 6. Coeficiente de Variación por nivel de experiencia",
      format.args = list(big.mark = ","))

gpo_mayor_cv <- tabla_cv$experience_level[which.max(tabla_cv$CV)]
```

**Interpretación.** El nivel **`r as.character(gpo_mayor_cv)`** es el que
tiene el Coeficiente de Variación más alto, es decir, sus salarios varían
más **en proporción a su propio promedio**, aunque en dólares la desviación
estándar de otros grupos sea parecida o incluso mayor. Esto me ayudó a
entender algo importante: comparar la desviación estándar en dólares entre
grupos que ganan montos muy distintos puede ser engañoso, porque la misma
cantidad de dólares de diferencia "pesa" distinto según cuánto gane el
grupo en promedio. El Coeficiente de Variación soluciona esto porque
compara la desviación estándar con el promedio de cada grupo, y con esa
medida se ve que los niveles con menos experiencia tienen salarios más
variables entre sí (en proporción), mientras que en los niveles más senior
los salarios están un poco más "agrupados" alrededor de su propio promedio.

## Diagrama de cajas comparativo

```{r act3-boxplot, fig.cap="Figura 2. Boxplot comparativo del salario en USD por nivel de experiencia", fig.height=3.3}
ggplot(datos %>% mutate(experience_level = factor(experience_level, levels = niveles)),
       aes(x = experience_level, y = salary_in_usd, fill = experience_level)) +
  geom_boxplot(outlier.color = "firebrick", outlier.alpha = 0.5, outlier.size = 1.2) +
  scale_y_continuous(labels = comma) +
  scale_fill_brewer(palette = "Blues") +
  labs(x = "Nivel de experiencia", y = "Salario anual (USD)",
       title = "Salario en USD según nivel de experiencia") +
  theme_minimal(base_size = 11) +
  theme(legend.position = "none")
```

**Interpretación.** En el gráfico se ve muy claro que la línea del medio de
cada caja (la mediana) va subiendo desde `EN` hasta `EX`. También se nota
que la caja (donde está el 50% central de los datos) es más angosta en `EN`
y se va haciendo más ancha en `SE` y sobre todo en `EX`, lo que quiere decir
que en los niveles más altos los salarios varían más entre sí. Hay varios
puntos rojos fuera de los "bigotes" del gráfico, casi todos hacia arriba:
esos son los valores atípicos, es decir, salarios muy por encima de lo
normal para ese grupo, y coinciden con lo que ya había visto en el análisis
de asimetría. Las cajas de `EN` y `EX` prácticamente no se cruzan, lo que
confirma que en esta muestra sí hay una relación bastante clara entre nivel
de experiencia y salario, aunque eso no significa que le vaya a pasar
exactamente igual a cada persona en particular.

## Gráfico de cuantiles normales (QQ-Plot) — Nivel Senior

```{r act3-qqplot, fig.cap="Figura 3. QQ-Plot del salario en USD para el nivel Senior (SE)", fig.height=3.3}
ggplot(data.frame(salario = se_sal), aes(sample = salario)) +
  stat_qq(color = "#3182BD", alpha = 0.6, size = 1.1) +
  stat_qq_line(color = "firebrick", linewidth = 0.7) +
  labs(x = "Cuantiles teóricos (Normal)", y = "Cuantiles muestrales (USD)",
       title = "QQ-Plot: salario Senior (SE) vs. distribución Normal") +
  theme_minimal(base_size = 11)
```

**Interpretación.** Un QQ-Plot sirve para comparar los datos reales contra
lo que se esperaría si siguieran una distribución Normal (la clásica "campana
de Gauss"): si los puntos caen sobre la línea roja, la distribución se
parece a una Normal. Acá los puntos siguen bastante bien la línea en la
parte de en medio, pero **se alejan hacia arriba en la parte derecha del
gráfico**, es decir, para los salarios más altos. Esto confirma lo que ya
había encontrado con el coeficiente de asimetría: los salarios del grupo
Senior no siguen una distribución Normal perfecta, sino que tienen esa cola
de valores altos que se sale de lo esperado.

\newpage

# Actividad 4: Distribución por Intervalos y Análisis de Umbral Salarial

## Cuartiles y percentil 90

```{r act4-cuartiles}
q <- quantile(datos$salary_in_usd, probs = c(0.25, 0.5, 0.75, 0.90))
kable(data.frame(Estadistico = c("Q1 (25%)", "Q2 / Mediana (50%)", "Q3 (75%)", "P90 (90%)"),
                  Valor_USD = comma(round(q,0))),
      col.names = c("Estadístico", "Valor (USD)"),
      caption = "Tabla 7. Cuartiles y percentil 90 del salario en USD (muestra completa)")
```

**Interpretación.** El 25% de los profesionales de la muestra gana
`r comma(round(q[1],0))` USD al año o menos, mientras que el 10% que mejor
gana (por encima del percentil 90) supera los `r comma(round(q[4],0))` USD.
Me llamó la atención que la distancia entre Q3 y P90 es bastante más grande
que la distancia entre Q1 y Q2: eso ya es una pista de que arriba hay
salarios que se disparan bastante más que en la parte baja, algo que se
confirma con el histograma de abajo.

## Tabla de frecuencias por intervalos e histograma

```{r act4-intervalos}
n_clases <- 7
rango <- range(datos$salary_in_usd)
amplitud <- ceiling(diff(rango) / n_clases / 1000) * 1000
limite_inf <- floor(rango[1] / 1000) * 1000
cortes <- seq(limite_inf, limite_inf + amplitud * n_clases, by = amplitud)

etiquetas_int <- paste0(comma(head(cortes, -1)), " - ", comma(tail(cortes, -1)))
datos$intervalo_salario <- cut(datos$salary_in_usd, breaks = cortes, include.lowest = TRUE,
                                right = TRUE, labels = etiquetas_int)

tabla_int <- datos %>%
  count(intervalo_salario) %>%
  mutate(
    Frec_relativa = n / sum(n),
    Porcentaje = percent(Frec_relativa, accuracy = 0.1)
  ) %>%
  rename(Intervalo = intervalo_salario, Frec_absoluta = n)

kable(tabla_int, col.names = c("Intervalo (USD)", "Frecuencia absoluta", "Frecuencia relativa", "Porcentaje"),
      caption = "Tabla 8. Distribucion de frecuencias por intervalos del salario en USD")
```

```{r act4-histograma, fig.cap="Figura 4. Histograma del salario en USD con limites de clase marcados"}
ggplot(datos, aes(x = salary_in_usd)) +
  geom_histogram(breaks = cortes, fill = "#4292C6", color = "white", linewidth = 0.3) +
  scale_x_continuous(breaks = cortes, labels = comma) +
  labs(x = "Salario anual (USD)", y = "Frecuencia absoluta",
       title = "Histograma del salario anual en USD") +
  theme_minimal(base_size = 10) +
  theme(axis.text.x = element_text(angle = 40, hjust = 1))
```

**Interpretación.** El histograma tiene una sola "joroba" (es unimodal) y se
inclina hacia la izquierda, es decir, la mayoría de los salarios están en
los intervalos bajos o medios, y a medida que el salario sube, cada vez hay
menos personas en ese rango. Esto encaja con lo que ya se había visto en la
Actividad 3 para el grupo Senior, y también con que el promedio general
(`r comma(round(mean(datos$salary_in_usd),0))` USD) sea más alto que la
mediana general (`r comma(round(median(datos$salary_in_usd),0))` USD). En
otras palabras, la mayoría de los profesionales de este sector gana un
salario "normal" dentro de cierto rango, y solo un grupo más chico -tal vez
los perfiles más senior, más especializados o de países donde se paga más-
llega a salarios bastante más altos que el resto.

## Umbral salarial junior: 80,000 USD

```{r act4-umbral}
en_df <- datos %>% filter(experience_level == "EN")
n_en <- nrow(en_df)
n_en_80k <- sum(en_df$salary_in_usd >= 80000)
pct_en_80k <- n_en_80k / n_en
```

De los **`r n_en`** profesionales de nivel Entry-level (EN) en la muestra,
**`r n_en_80k`** (**`r percent(pct_en_80k, accuracy=0.1)`**) ganan 80,000 USD
al año o más, que es el umbral que se definió como "salario junior
altamente competitivo".

**Interpretación.** Llegar a ese umbral de 80,000 USD siendo junior no es lo
más común, pero tampoco es raro: es un poco menos de la mitad de los
profesionales Entry-level de la muestra. Esto quiere decir que sí existe un
grupo importante de juniors muy bien pagados, pero que la mayoría todavía
está por debajo de ese número. Hay que tener cuidado de no sacar
conclusiones demasiado grandes con este dato: el conjunto de datos puede
tener más información de unos países o empresas que de otros, así que este
resultado aplica a esta muestra y no se debería afirmar que representa a
todo el mercado laboral mundial.

\newpage

# Actividad 5: Conclusiones Ejecutivas

> Al terminar este análisis, lo que más se nota es que el salario en el
> sector de Ciencia de Datos e Inteligencia Artificial no se reparte de
> forma pareja: la mayoría de los profesionales gana dentro de un rango
> más o menos parecido, pero hay un grupo más pequeño que gana bastante más
> y que hace que el promedio general se vea más alto de lo que realmente
> gana "la mayoría". El nivel de experiencia parece ser el factor que más se
> relaciona con el salario: entre más experiencia tiene alguien, más tiende
> a ganar, y esto se repite de forma bastante constante desde los perfiles
> junior hasta los ejecutivos. Sin embargo, los niveles con menos
> experiencia son los que muestran mayor variación en sus salarios en
> proporción a lo que ganan, lo que sugiere que al inicio de la carrera hay
> más diferencias entre una persona y otra. Para una empresa que asesora en
> temas de talento humano, esto podría significar que no conviene fijar
> ofertas salariales mirando solo el promedio, sino tener en cuenta también
> qué tan dispersos están los salarios y si hay casos que se salen mucho de
> lo normal dentro de cada nivel. Estas son lecturas basadas únicamente en
> lo que se observó en esta muestra de datos, no conclusiones definitivas
> sobre causas ni sobre todo el mercado laboral.

# Actividad 6: Abstract

**Abstract.** This report presents a first exploratory data analysis (EDA)
of the `ds_salaries.csv` dataset, which contains `r n_obs` records about
annual compensation and working conditions for Data Science and Artificial
Intelligence professionals, including experience level, employment type,
remote-work ratio, company size, and salary standardized in US dollars. The
purpose of this student exercise was to check the quality of the data,
describe how salaries are distributed, compare compensation across
experience-level groups, and describe how company size and remote-work
categories are distributed. The analysis used basic descriptive statistics
in R: frequency tables, mean, median, variance, standard deviation,
interquartile range, coefficient of variation, skewness, boxplots, a normal
Q-Q plot, and a frequency table by salary intervals with a histogram.
Results show that the dataset has no missing values, but it does have many
exact duplicate rows, which were kept because they can represent different
people with the same job profile rather than data-entry errors. Salaries
increase step by step with experience level, from Entry-level to Executive,
while relative variability (measured with the coefficient of variation) is
higher among less senior groups. The overall salary distribution, and
especially the Senior group, shows positive skewness: most professionals
earn a "typical" salary, while a smaller group earns noticeably more, which
pulls the average above the median. Only a minority of Entry-level
professionals reach the 80,000 USD threshold defined as a "highly
competitive junior salary" in this exercise. As a general conclusion,
experience level appears descriptively related to higher and slightly more
concentrated salaries, while junior profiles show more relative variation in
their pay. These findings are based only on this sample and are meant as a
first, exploratory look at the data, not as final or causal conclusions.
