---
title: "Análisis Exploratorio de Datos en R: Dinámicas Salariales en Ciencia de Datos e Inteligencia Artificial"
subtitle: "Informe de consultoría — dataset ds_salaries.csv"
author: "Consultoría Analítica de Talento Humano"
date: "`r format(Sys.Date(), '%d de %B de %Y')`"
output:
  pdf_document:
    toc: false
    number_sections: true
    latex_engine: pdflatex
fontsize: 10pt
geometry: margin=1.8cm
header-includes:
  - \usepackage{fvextra}
  - \fvset{breaklines=true,breakanywhere=true,fontsize=\small}
---

```{r setup, include=FALSE}
knitr::opts_chunk$set(
  echo = FALSE, warning = FALSE, message = FALSE,
  fig.align = "center", fig.width = 5.6, fig.height = 3.2,
  dev = "cairo_pdf"
)

library(dplyr)
library(ggplot2)
library(knitr)
library(e1071)
library(tidyr)
library(scales)

datos <- read.csv("data/ds_salaries.csv", stringsAsFactors = FALSE)
```


# Actividad 1: Carga, Auditoría y Tipificación Estadística

## Dimensiones, estructura y calidad de los datos

```{r act1-dim}
n_obs  <- nrow(datos)
n_vars <- ncol(datos)
na_por_col <- colSums(is.na(datos))
n_dup <- sum(duplicated(datos))
```

El conjunto de datos `ds_salaries.csv` contiene **`r n_obs`** observaciones (registros
de profesionales) y **`r n_vars`** atributos. La Tabla 1 resume los tipos de variable
tal como fueron importados por R.

```{r act1-str}
resumen_vars <- data.frame(
  Variable = names(datos),
  Tipo_R   = sapply(datos, class),
  row.names = NULL
)
kable(resumen_vars, col.names = c("Variable", "Tipo en R"),
      caption = "Tabla 1. Variables del dataset y tipo asignado por R")
```

**Interpretación.** El dataset combina variables numéricas (`work_year`, `salary`,
`salary_in_usd`, `remote_ratio`) con variables de texto (`experience_level`,
`employment_type`, `job_title`, `salary_currency`, `employee_residence`,
`company_location`, `company_size`), que en R se importan por defecto como tipo
`character` aunque conceptualmente corresponden a variables categóricas. Esta
distinción es relevante porque, para el análisis estadístico, dichas columnas deberán
tratarse explícitamente como factores.

## Valores ausentes

```{r act1-na}
kable(data.frame(Variable = names(na_por_col), NA_count = as.integer(na_por_col)),
      col.names = c("Variable", "Valores ausentes (NA)"),
      caption = "Tabla 2. Conteo de valores ausentes (NA) por columna")
```

**Interpretación.** Ninguna de las `r n_vars` columnas presenta valores ausentes
(`NA = 0` en todos los casos). Esto indica que el conjunto de datos está
completo en términos de registro, por lo que no es necesario aplicar técnicas de
imputación o eliminación de observaciones por falta de información antes de
continuar con el análisis. Esta completitud favorece la confiabilidad de los
estadísticos descriptivos que se calcularán en las secciones siguientes, ya que no
existe riesgo de sesgo por datos faltantes.

## Registros duplicados

Se identificaron **`r n_dup`** filas exactamente duplicadas (aproximadamente
`r round(n_dup/n_obs*100,1)`% del total), mediante `sum(duplicated(datos))`.

**Análisis conceptual.** Una fila duplicada en este conjunto de datos **no
constituye necesariamente un error de captura o un defecto de calidad**. El dataset
no incluye un identificador único de empleado; registra combinaciones de
atributos laborales (año, nivel de experiencia, tipo de contrato, cargo, salario,
moneda, país de residencia, modalidad remota, país de la empresa y tamaño de la
empresa). Es perfectamente plausible que **dos o más profesionales distintos**
compartan exactamente el mismo perfil —por ejemplo, dos "Data Scientist" Senior,
tiempo completo, en Estados Unidos, con el mismo salario reportado y el mismo
tamaño de empresa—, generando filas idénticas sin que exista redundancia de
captura. Por esta razón, la eliminación automática de duplicados no es
recomendable en este contexto: podría eliminar observaciones legítimas y sesgar
las distribuciones salariales, en especial las de los grupos con menor tamaño
muestral (por ejemplo, `EX`). En este informe los registros duplicados se
**conservan**, dado que representan información potencialmente válida sobre la
estructura del mercado laboral y no evidencia contundente de error.

## Clasificación formal de variables

```{r act1-tabla-clasif}
tabla_clasif <- data.frame(
  Variable = c("experience_level", "company_size", "salary_in_usd", "remote_ratio"),
  Tipo = c("Cualitativa", "Cualitativa", "Cuantitativa", "Cuantitativa discreta / Cualitativa ordinal (según objetivo)"),
  Escala = c("Ordinal", "Ordinal", "De razón (continua)", "De razón discreta / Ordinal"),
  row.names = NULL
)
kable(tabla_clasif, caption = "Tabla 3. Clasificación de variables por tipo y escala de medición")
```

- **`experience_level`**: variable **cualitativa ordinal**. Sus categorías (EN, MI,
  SE, EX) representan niveles jerárquicos crecientes de experiencia profesional
  (Junior → Intermedio → Senior → Ejecutivo). Existe un orden natural entre las
  categorías, pero las distancias entre niveles no son necesariamente iguales ni
  cuantificables, por lo que no puede tratarse como variable numérica.

- **`company_size`**: variable **cualitativa ordinal**. Las categorías S, M y L
  corresponden a rangos crecientes de tamaño de plantilla (< 50, 50–250, > 250
  empleados). Aunque el criterio de clasificación subyacente es numérico (número de
  empleados), la variable reportada en el dataset es una categoría ordenada, no el
  conteo exacto.

- **`salary_in_usd`**: variable **cuantitativa continua de razón**. Representa una
  magnitud monetaria estandarizada en dólares, admite todas las operaciones
  aritméticas (sumas, promedios, razones) y posee un cero absoluto con sentido
  (ausencia de ingreso). Es la variable central del análisis de tendencia central,
  dispersión y forma.

- **`remote_ratio`**: variable con doble lectura posible, que debe resolverse según
  el objetivo del análisis:
  - Como **variable cuantitativa discreta**, toma únicamente los valores 0, 50 y
    100, que podrían interpretarse como puntos en una escala numérica de
    porcentaje de trabajo remoto. Sin embargo, no existen valores intermedios
    observados (por ejemplo 25 o 75), por lo que tratarla como continua no está
    respaldado por los datos, y el promedio de estos tres valores no tiene una
    interpretación operativa directa (un "58.3% remoto promedio" no describe un
    esquema real de trabajo).
  - Como **variable categórica ordinal**, los tres valores representan grados
    cualitativos de modalidad laboral: 0 = presencial, 50 = híbrido, 100 =
    remoto total. Bajo esta lectura tiene sentido ordenar las categorías, pero no
    promediarlas.

  Para los propósitos de este informe —caracterizar **esquemas** de trabajo
  remoto y compararlos frente a otras variables cualitativas— se adopta la
  **interpretación ordinal/categórica**, ya que el objetivo del análisis (Actividad
  2 y discusión general) es describir la distribución de modalidades de trabajo, no
  calcular un promedio continuo de "grado de remotidad".

## Evaluación general de calidad

En síntesis, el conjunto de datos presenta una calidad estructural adecuada para el
análisis exploratorio: no existen valores ausentes que exijan imputación, y aunque
existe un número considerable de filas duplicadas, estas se interpretan como
coincidencias plausibles de perfil laboral y no como errores de recolección. De
haberse decidido eliminarlas sin este análisis conceptual previo, se habría corrido
el riesgo de descartar observaciones válidas y de introducir un sesgo de
subrepresentación en los grupos de experiencia con menor tamaño muestral (`EN`,
`EX`), afectando la precisión de las medidas de tendencia central y dispersión que
se calculan en la Actividad 3.


# Actividad 2: Tablas de Frecuencias y Visualización Cualitativa — Tamaño de Empresa

```{r act2-tabla}
tabla_size <- datos %>%
  count(company_size) %>%
  mutate(
    company_size = factor(company_size, levels = c("S", "M", "L")),
    Frec_relativa = n / sum(n),
    Frec_porcentual = percent(Frec_relativa, accuracy = 0.1)
  ) %>%
  arrange(company_size) %>%
  rename(Categoria = company_size, Frec_absoluta = n)

kable(tabla_size, col.names = c("Categoría", "Frecuencia absoluta", "Frecuencia relativa", "Frecuencia porcentual"),
      caption = "Tabla 4. Distribucion de frecuencias del tamano de empresa (S = Pequena, M = Mediana, L = Grande)")
```

```{r act2-grafico, fig.cap="Figura 1. Distribución de registros por tamaño de empresa"}
ggplot(datos %>% mutate(company_size = factor(company_size, levels = c("S","M","L"))),
       aes(x = company_size, fill = company_size)) +
  geom_bar() +
  geom_text(stat = "count", aes(label = after_stat(count)), vjust = -0.4, size = 3.3) +
  scale_fill_manual(values = c("S" = "#8DA0CB", "M" = "#66C2A5", "L" = "#FC8D62")) +
  labs(x = "Tamaño de la empresa", y = "Número de registros",
       title = "Profesionales de datos por tamaño de empresa") +
  theme_minimal(base_size = 11) +
  theme(legend.position = "none")
```

```{r act2-moda}
moda_size <- tabla_size$Categoria[which.max(tabla_size$Frec_absoluta)]
pct_moda  <- tabla_size$Frec_porcentual[which.max(tabla_size$Frec_absoluta)]
```

**Interpretación.** La categoría **`r as.character(moda_size)` (empresa mediana)**
concentra la mayor cantidad de registros (`r pct_moda` de la muestra), constituyendo
la **moda** de la variable `company_size`. En términos de mercado laboral, esto
sugiere que, **dentro de esta muestra**, la contratación de perfiles de Ciencia de
Datos e IA está fuertemente concentrada en organizaciones de tamaño intermedio
(50–250 empleados), posiblemente empresas tecnológicas en fase de escalamiento que
ya cuentan con equipos de datos estructurados pero no operan con la magnitud de una
gran corporación. Las empresas pequeñas (`S`) representan la categoría menos
frecuente. Es importante distinguir entre la **frecuencia observada en esta
muestra** —que refleja el sesgo de las fuentes que alimentaron el dataset— y una
afirmación general sobre la totalidad del mercado laboral mundial, la cual no puede
sostenerse únicamente con esta evidencia.


# Actividad 3: Medidas de Tendencia Central, Dispersión y Forma

## Estadísticos por nivel de experiencia

```{r act3-tabla}
niveles <- c("EN", "MI", "SE", "EX")
etiquetas <- c(EN = "Entry-level (EN)", MI = "Mid-level (MI)", SE = "Senior (SE)", EX = "Executive (EX)")

tabla_exp <- datos %>%
  filter(experience_level %in% niveles) %>%
  group_by(experience_level) %>%
  summarise(
    n = n(),
    Media = mean(salary_in_usd),
    Mediana = median(salary_in_usd),
    Varianza = var(salary_in_usd),
    Desv_Est = sd(salary_in_usd),
    IQR = IQR(salary_in_usd),
    Minimo = min(salary_in_usd),
    Maximo = max(salary_in_usd)
  ) %>%
  mutate(experience_level = factor(experience_level, levels = niveles)) %>%
  arrange(experience_level)

tabla_exp_fmt <- tabla_exp %>%
  mutate(across(c(Media, Mediana, Varianza, Desv_Est, IQR, Minimo, Maximo),
                ~ comma(round(.x, 0))))

kable(tabla_exp_fmt,
      col.names = c("Nivel", "n", "Media", "Mediana", "Varianza", "Desv. Estándar", "IQR", "Mínimo", "Máximo"),
      caption = "Tabla 5. Estadisticos descriptivos del salario en USD por nivel de experiencia")
```

```{r act3-extract}
gpo_mayor_media <- tabla_exp$experience_level[which.max(tabla_exp$Media)]
gpo_mayor_mediana <- tabla_exp$experience_level[which.max(tabla_exp$Mediana)]
gpo_mayor_sd <- tabla_exp$experience_level[which.max(tabla_exp$Desv_Est)]
gpo_menor_sd <- tabla_exp$experience_level[which.min(tabla_exp$Desv_Est)]
```

**Interpretación.** El grupo **`r as.character(gpo_mayor_media)`** presenta el mayor
salario promedio y también la mayor mediana, lo cual es consistente con la
jerarquía profesional esperada: a mayor experiencia y responsabilidad, mayor
remuneración. Los cuatro grupos muestran una progresión creciente y monótona de
media y mediana desde `EN` hasta `EX`. El grupo **`r as.character(gpo_mayor_sd)`**
presenta la mayor dispersión absoluta (desviación estándar), lo que indica una
mayor heterogeneidad salarial dentro de ese nivel —posiblemente asociada a
diferencias de especialización, ubicación geográfica o tipo de empresa entre
perfiles ejecutivos—. En todos los grupos la media es superior a la mediana, lo
cual es un primer indicio de **asimetría positiva** (cola derecha más larga,
producto de salarios excepcionalmente altos que "jalan" el promedio hacia arriba
sin desplazar igual la mediana). Estas lecturas deben entenderse como
**posibles explicaciones o hipótesis** sobre la estructura del mercado laboral de
datos, y no como relaciones causales demostradas por el conjunto de datos: el
dataset no permite establecer, por ejemplo, que la experiencia *cause*
directamente el incremento salarial, solo que ambas variables están asociadas en
esta muestra.

## Análisis de asimetría — Nivel Senior (SE)

```{r act3-asimetria}
se_sal <- datos$salary_in_usd[datos$experience_level == "SE"]
media_se   <- mean(se_sal)
mediana_se <- median(se_sal)
skew_se    <- skewness(se_sal, type = 2)
```

Para el nivel Senior: media = `r comma(round(media_se,0))` USD, mediana =
`r comma(round(mediana_se,0))` USD, coeficiente de asimetría (Fisher-Pearson) =
`r round(skew_se, 3)`.

**Interpretación.** La media (`r comma(round(media_se,0))`) es superior a la
mediana (`r comma(round(mediana_se,0))`), y el coeficiente de asimetría es
positivo (`r round(skew_se,3)`), lo que en conjunto constituye evidencia de una
**distribución con asimetría positiva (a la derecha)** para los salarios del
grupo Senior. Esto significa que, aunque la mayoría de los profesionales Senior se
agrupan en un rango salarial moderado, existe un subconjunto de observaciones con
remuneraciones considerablemente más altas que alargan la cola derecha de la
distribución y elevan el promedio por encima del valor típico (mediana). Una
posible explicación —planteada como **hipótesis**, no como relación causal— es que
esta asimetría podría estar asociada con diferencias de cargo dentro de la misma
etiqueta "Senior" (por ejemplo, "Senior Data Scientist" frente a "Staff/Principal"
en la práctica), con la especialización técnica, con el mercado geográfico de la
empresa contratante, o con compensaciones excepcionalmente altas en un número
reducido de casos (posibles valores atípicos, analizados en la sección de
boxplots).

## Coeficiente de Variación

```{r act3-cv}
tabla_cv <- tabla_exp %>%
  mutate(CV = round(Desv_Est / Media * 100, 2)) %>%
  select(experience_level, Media, Desv_Est, CV)

kable(tabla_cv, col.names = c("Nivel", "Media (USD)", "Desv. Est. (USD)", "CV (%)"),
      caption = "Tabla 6. Coeficiente de Variación por nivel de experiencia",
      format.args = list(big.mark = ","))

gpo_mayor_cv <- tabla_cv$experience_level[which.max(tabla_cv$CV)]
```

**Interpretación.** El nivel **`r as.character(gpo_mayor_cv)`** presenta el mayor
Coeficiente de Variación, es decir, la **mayor variabilidad relativa** de ingresos
respecto a su propio promedio, a pesar de que en términos absolutos otros grupos
puedan tener una desviación estándar en dólares numéricamente mayor o similar. Esto
ilustra por qué **la desviación estándar absoluta, por sí sola, no es una medida
adecuada para comparar la dispersión entre grupos cuyo nivel salarial promedio
difiere sustancialmente**: un mismo número de dólares de desviación representa una
proporción muy distinta del ingreso típico según el grupo. El CV, al normalizar la
desviación estándar por la media, permite una comparación justa de la variabilidad
relativa entre `EN`, `MI`, `SE` y `EX`, evidenciando que los niveles de menor
experiencia tienden a mostrar mayor heterogeneidad relativa en sus ingresos que los
niveles más senior, cuyos salarios están más "acotados" proporcionalmente en torno
a su propio promedio.

## Diagrama de cajas comparativo

```{r act3-boxplot, fig.cap="Figura 2. Boxplot comparativo del salario en USD por nivel de experiencia", fig.height=3.3}
ggplot(datos %>% mutate(experience_level = factor(experience_level, levels = niveles)),
       aes(x = experience_level, y = salary_in_usd, fill = experience_level)) +
  geom_boxplot(outlier.color = "firebrick", outlier.alpha = 0.5, outlier.size = 1.2) +
  scale_y_continuous(labels = comma) +
  scale_fill_brewer(palette = "Blues") +
  labs(x = "Nivel de experiencia", y = "Salario anual (USD)",
       title = "Salario en USD según nivel de experiencia") +
  theme_minimal(base_size = 11) +
  theme(legend.position = "none")
```

**Interpretación.** El boxplot confirma la progresión ascendente de las
**medianas** (línea central de cada caja) desde `EN` hasta `EX`. La **amplitud de
las cajas** (rango intercuartílico) es más estrecha en `EN` y se amplía
progresivamente hacia `SE` y, sobre todo, `EX`, lo que indica mayor dispersión
absoluta del 50% central de los datos en los niveles más altos. Se observan
**valores atípicos** (puntos fuera de los bigotes) en varios de los grupos,
principalmente en la cola superior, consistentes con salarios excepcionalmente
altos que ya se habían identificado en el análisis de asimetría. Las diferencias
entre grupos son claras y consistentes: no hay solapamiento sustancial entre las
cajas de `EN` y `EX`, lo que refuerza la asociación entre nivel de experiencia y
nivel salarial observada en esta muestra, sin que ello implique una relación
determinística para un individuo en particular.

## Gráfico de cuantiles normales (QQ-Plot) — Nivel Senior

```{r act3-qqplot, fig.cap="Figura 3. QQ-Plot del salario en USD para el nivel Senior (SE)", fig.height=3.3}
ggplot(data.frame(salario = se_sal), aes(sample = salario)) +
  stat_qq(color = "#3182BD", alpha = 0.6, size = 1.1) +
  stat_qq_line(color = "firebrick", linewidth = 0.7) +
  labs(x = "Cuantiles teóricos (Normal)", y = "Cuantiles muestrales (USD)",
       title = "QQ-Plot: salario Senior (SE) vs. distribución Normal") +
  theme_minimal(base_size = 11)
```

**Interpretación.** En un QQ-Plot, si los datos siguieran una distribución
aproximadamente normal, los puntos se alinearían sobre la recta de referencia. En
este caso, los puntos se ajustan razonablemente a la recta en la región central de
la distribución, pero se **desvían hacia arriba en la cola derecha** (valores
muestrales superiores a los teóricos para los cuantiles más altos), lo cual es
consistente con la asimetría positiva ya detectada mediante el coeficiente de
asimetría. Esta desviación visual confirma que la distribución de salarios del
grupo Senior **no es exactamente normal**: presenta una cola derecha más pesada de
lo que predeciría una distribución Normal, coherente con la presencia de un
subconjunto de compensaciones excepcionalmente altas.


# Actividad 4: Distribución por Intervalos y Análisis de Umbral Salarial

## Cuartiles y percentil 90

```{r act4-cuartiles}
q <- quantile(datos$salary_in_usd, probs = c(0.25, 0.5, 0.75, 0.90))
kable(data.frame(Estadistico = c("Q1 (25%)", "Q2 / Mediana (50%)", "Q3 (75%)", "P90 (90%)"),
                  Valor_USD = comma(round(q,0))),
      col.names = c("Estadístico", "Valor (USD)"),
      caption = "Tabla 7. Cuartiles y percentil 90 del salario en USD (muestra completa)")
```

**Interpretación.** El 25% de los profesionales de la muestra gana
`r comma(round(q[1],0))` USD o menos anuales, mientras que el 10% superior (por
encima de P90) supera los `r comma(round(q[4],0))` USD. La distancia entre Q3 y
P90 es notablemente mayor que la distancia entre Q1 y Q2, lo que anticipa una cola
derecha extendida en la distribución global de salarios, tal como se confirmará en
el histograma siguiente.

## Tabla de frecuencias por intervalos e histograma

```{r act4-intervalos}
n_clases <- 7
rango <- range(datos$salary_in_usd)
amplitud <- ceiling(diff(rango) / n_clases / 1000) * 1000
limite_inf <- floor(rango[1] / 1000) * 1000
cortes <- seq(limite_inf, limite_inf + amplitud * n_clases, by = amplitud)

etiquetas_int <- paste0(comma(head(cortes, -1)), " - ", comma(tail(cortes, -1)))
datos$intervalo_salario <- cut(datos$salary_in_usd, breaks = cortes, include.lowest = TRUE,
                                right = TRUE, labels = etiquetas_int)

tabla_int <- datos %>%
  count(intervalo_salario) %>%
  mutate(
    Frec_relativa = n / sum(n),
    Porcentaje = percent(Frec_relativa, accuracy = 0.1)
  ) %>%
  rename(Intervalo = intervalo_salario, Frec_absoluta = n)

kable(tabla_int, col.names = c("Intervalo (USD)", "Frecuencia absoluta", "Frecuencia relativa", "Porcentaje"),
      caption = "Tabla 8. Distribucion de frecuencias por intervalos del salario en USD")
```

```{r act4-histograma, fig.cap="Figura 4. Histograma del salario en USD con limites de clase marcados"}
ggplot(datos, aes(x = salary_in_usd)) +
  geom_histogram(breaks = cortes, fill = "#4292C6", color = "white", linewidth = 0.3) +
  scale_x_continuous(breaks = cortes, labels = comma) +
  labs(x = "Salario anual (USD)", y = "Frecuencia absoluta",
       title = "Histograma del salario anual en USD") +
  theme_minimal(base_size = 10) +
  theme(axis.text.x = element_text(angle = 40, hjust = 1))
```

**Interpretación.** El histograma muestra una distribución **unimodal y con
asimetría positiva**: la mayor concentración de observaciones se ubica en los
intervalos intermedios-bajos, y la frecuencia decrece progresivamente hacia los
intervalos de salarios más altos, formando una cola derecha extendida pero con
pocas observaciones. Esta forma es coherente con lo observado en la Actividad 3
para el subgrupo Senior, y con el hecho de que la media global
(`r comma(round(mean(datos$salary_in_usd),0))` USD) sea superior a la mediana
global (`r comma(round(median(datos$salary_in_usd),0))` USD). Desde una
perspectiva de mercado, esto sugiere que la mayoría de los profesionales del sector
se concentra en un rango salarial "estándar", mientras que un grupo minoritario
—probablemente perfiles muy senior, altamente especializados o ubicados en
mercados de compensación elevada— accede a remuneraciones sustancialmente
superiores al resto.

## Umbral salarial junior: 80,000 USD

```{r act4-umbral}
en_df <- datos %>% filter(experience_level == "EN")
n_en <- nrow(en_df)
n_en_80k <- sum(en_df$salary_in_usd >= 80000)
pct_en_80k <- n_en_80k / n_en
```

De los **`r n_en`** profesionales de nivel Entry-level (EN) en la muestra,
**`r n_en_80k`** (**`r percent(pct_en_80k, accuracy=0.1)`**) alcanzan o superan el
umbral de 80,000 USD anuales definido por la firma consultora como "salario junior
altamente competitivo".

**Interpretación.** Dentro de esta muestra, alcanzar un salario junior de al menos
80,000 USD es una situación **relativamente minoritaria pero no marginal**:
representa poco menos de la mitad de los profesionales Entry-level observados. Esto
sugiere que, si bien existe un grupo considerable de profesionales junior bien
remunerados, la mayoría de este segmento se ubica por debajo de dicho umbral. Esta
conclusión debe limitarse estrictamente a la evidencia disponible en el conjunto de
datos: el dataset no es necesariamente representativo de todo el mercado laboral
global de Ciencia de Datos e IA (puede sobre-representar ciertos países, empresas o
plataformas de origen de los datos), por lo que esta cifra no debe generalizarse
como un hecho universal del mercado laboral mundial, sino como un hallazgo
descriptivo específico de esta muestra.


# Actividad 5: Conclusiones Ejecutivas

> **Síntesis gerencial.** El análisis evidencia que la remuneración en el sector de
> Ciencia de Datos e Inteligencia Artificial sigue una distribución con **asimetría
> positiva**: la mayoría de los profesionales se agrupa en un rango salarial
> moderado, mientras un segmento minoritario percibe compensaciones
> considerablemente más altas, elevando el promedio por encima del valor típico. El
> **nivel de experiencia** emerge como el factor descriptivo más asociado a la
> remuneración: los salarios promedio y medianos crecen de forma sostenida desde
> perfiles junior hasta ejecutivos, aunque la variabilidad relativa (coeficiente de
> variación) es mayor en los niveles menos senior, lo que sugiere trayectorias
> salariales más heterogéneas al inicio de la carrera. Para una firma de
> consultoría en talento humano, esto implica que las estrategias de compensación
> **no deberían basarse únicamente en promedios**, sino considerar la dispersión y
> la posible presencia de valores atípicos dentro de cada nivel al diseñar bandas
> salariales competitivas. Asimismo, el hecho de que solo una fracción de los
> perfiles junior supere el umbral de alta competitividad salarial sugiere una
> oportunidad de asesoría diferenciada para organizaciones que buscan atraer talento
> temprano con ofertas por encima del promedio del segmento. Estas lecturas se
> presentan como hallazgos descriptivos de la muestra analizada y como hipótesis
> orientadoras para estudios posteriores, no como relaciones causales
> comprobadas.


# Actividad 6: Abstract

**Abstract.** This report presents an exploratory data analysis (EDA) of the
`ds_salaries.csv` dataset, which contains `r n_obs` records describing annual
compensation and working conditions for Data Science and Artificial Intelligence
professionals, including experience level, employment type, remote-work ratio,
company size, and salary standardized in US dollars. The purpose of the analysis
was to audit data quality, characterize the distribution of `salary_in_usd`,
compare compensation across experience-level groups, and describe the
distribution of company sizes and remote-work schemes, adopting the perspective
of an analytical consultant advising multinational organizations on compensation
strategy. The study applied univariate descriptive techniques in R, including
frequency tables, measures of central tendency, dispersion and shape (mean,
median, variance, standard deviation, interquartile range, coefficient of
variation, and skewness), boxplots, a normal Q-Q plot, and an interval-based
frequency distribution with histogram. Results show that the dataset contains no
missing values but a substantial number of exact duplicate rows, interpreted as
plausible coincidences of professional profile rather than collection errors.
Salaries increase monotonically with experience level, from Entry-level to
Executive, while relative variability (coefficient of variation) is highest among
less senior groups. The overall salary distribution, and particularly the Senior
subgroup, exhibits positive skewness, confirmed jointly by the mean-median
comparison, the skewness coefficient, and the Q-Q plot. Only a minority of
Entry-level professionals reach the 80,000 USD "highly competitive junior
salary" threshold defined for this exercise. The general conclusion is that
experience level is descriptively associated with higher and more concentrated
compensation, while junior and mid-level roles show greater relative salary
heterogeneity, insights that should inform, but not by themselves determine,
compensation benchmarking decisions for this sample.

\newpage

# Anexo Técnico: Código Fuente Completo

El código R completo utilizado para generar este informe se presenta a
continuación con fines de reproducibilidad.

```{r anexo-codigo, ref.label=knitr::all_labels(), echo=TRUE, eval=FALSE}
```
